臺灣高等法院刑事判決
107年度醫上更一字第1號
上  訴  人  
即  自訴人  林○雄

            成○  

共      同
自訴代理人  古清華律師
            賴爵豪律師
被      告  楊正烽



選任辯護人  林永頌律師
            沈巧元律師
上列上訴人因被告過失傷害案件，不服臺灣臺北地方法院104年
度自字第55號，中華民國106年4月19日第一審判決，提起上訴，
判決後，經最高法院發回更審，本院判決如下：
    主  文
原判決撤銷。
丁○○犯業務過失致人重傷罪，處有期徒刑陸月，如易科罰金，以
新臺幣叁仟元折算壹日。 
    犯罪事實
林○雄、成○係林○紜（姓名、年籍均詳卷）之父母，丁○○則為址
設臺北市○○區○○路0 段000 號1 樓之○○眼科診所醫師，為從事醫
療業務之人。緣林○紜於民國102年2月15日至○○眼科診所就診後
，林○紜在丁○○之建議下自102 年2 月18日開始配戴角膜塑型片
以進行近視之矯正，而林○紜於就診期間因其角膜時常有發癢、
紅腫、發炎、甚至破皮之情事，丁○○遂於附表所示之時間，開立
如附表所示之含有類固醇之眼藥水（共19次），供林○紜治療、
緩解前開症狀，以配合配戴角膜塑型片使用，詎丁○○明知含有類
固醇之眼藥水於長期使用下，恐造成患者眼壓升高，進而導致青
光眼，而依當時情形並無不能注意之情形，竟疏未注意及此，未
囑咐林○紜及陪同看診之林○雄，關於其所開立前揭含有類固醇眼
藥水之正確使用期間、劑量，復未告知長期點用含類固醇眼藥水
恐造成眼壓升高進而導致青光眼之相關副作用，致林○雄、林○紜
等人，均誤認丁○○所開立之上揭眼藥水僅為一般治療用之眼藥水
，而於林○紜有前開症狀時即持續點用，且丁○○於看診時，亦應
注意林○紜於使用含有類固醇眼藥水之期間，恐有眼壓升高之情
事，於無不能注意之情形下，亦疏未詳實測量林○紜之眼壓，致
林○紜因長期使用含有類固醇之眼藥水，導致其眼壓逐漸升高，
而罹有慢性青光眼，致其受有左眼視力喪失、右眼僅餘微弱視力
（左眼為無光感小於0.01，矯正視力右眼0.2 ）之重傷害。嗣林
○紜於104 年2 月23日至國立臺灣大學醫學院附設醫院（下稱臺
大醫院）急診，經臺大醫院診斷罹患青光眼，始悉上情。
    理  由
一、證據能力部分：
  ㈠本件以下認定被告丁○○前開犯罪事實之供述證據部分，僅引
    用證人林○雄於106年8月17日在本院前審審理時經具結所為
    之證述，依法自具有證據能力。
　㈡本案認定犯罪事實所憑之非供述證據部分，均查無有何違背
    法定程式或經偽造、變造所取得等證據排除之情事，復依刑
    事訴訟法第164 條、第165 條踐行物證、書證之調查程序，
    且當事人、自訴代理人及辯護人對該等證據之證據能力均不
    爭執，依法自具有證據能力。
二、訊據被告固坦認其為○○眼科診所之醫師，而於林○紜就診之
    期間，因林○紜眼睛有紅腫、發炎及破皮之情事，因而於附
    表所示之時間開立有含類固醇之藥水19次，供林○紜治療使
    用，而林○紜嗣於104年2 月23日至臺大醫院急診，經臺大醫
    院診斷為青光眼，其左眼視力喪失、右眼僅餘微弱視力（左
    眼為無光感小於0.01 ，矯正視力右眼0.2  ）等節，惟矢口
    否認有何前開業務過失致重傷害之犯行，辯稱：因林○紜有
    長期之過敏，且過敏性之結膜炎於配戴角膜塑型片上，並非
    是一個禁忌症，所以我評估後認為林○紜可以配戴角膜塑型
    片，因此我為了配合她眼睛的狀況，盡量讓她的發炎、水腫
    下來，如僅單純開立組織胺並無法使林○紜眼睛之發炎狀況
    壓下來，所以要給予類固醇治療，我一定有跟林○紜說這藥
    水點了3天，嚴重的話7天，好了就要停藥，沒有好即需回診
    ，只是因為林○紜父親林○雄常常沒有進來，所以他沒有聽到
    。至量測眼壓部分，這是每個醫生看診時一定會養成的習慣
    ，我們一定會上細隙燈去檢查，且診療時會用手去翻眼皮、
    拉眼皮，同時以手指去壓眼球看眼壓高不高，不論是否為點
    用類固醇的藥水之病患，甚至初診的病人都會量測眼壓。至
    於得否使用氣壓式量測眼壓的儀器，要視狀況，因為有感染
    或角膜破皮，或是患者無法測量，就會省略。我一定會告知
    藥水使用之天數、次數，但實在沒有時間告知點了此藥水會
    失明，重點不是讓病患知曉該眼藥水之副作用，而是讓患者
    知曉這是類固醇，僅能點用幾天即要停藥云云。經查：
　㈠自訴人林○雄、成○係林○紜之父母，而被告為址設臺北市○○區
    ○○路0 段000 號1 樓之○○眼科診所醫師。林○紜於102 年2 
    月15日至○○眼科診所就診後，經被告建議使用夜戴型角膜塑
    型片，林○紜自102 年2 月15日起至104 年2 月6 日期間皆
    有持續至觀心診所接受治療，期間因林○紜角膜經常有發癢
    、紅腫、發炎、甚至破皮之情事，被告遂於如附表所示之時
    間給予林○紜含有類固醇眼藥水治療。又林○紜嗣於104 年2 
    月23日經臺大醫院診斷罹有青光眼，其左眼視力喪失、右眼
    僅餘微弱視力（左眼為無光感小於0.01 ，矯正視力右眼0.2
      ）等節，業據被告供陳在案，復有林○紜之戶籍謄本、林○
    紜之○○眼科診所病歷影本、國立臺灣大學醫學院附設醫院急
    診檢傷評估紀錄、臺大醫院診斷證明書、臺大醫院之病歷影
    本暨身心障礙手冊影本（原審卷第12至30頁）在卷可憑，前
    開事實，洵堪認定。
　㈡林○紜於104 年2 月23日至臺大醫院急診，經臺大醫院診斷係
    因眼壓過高導致青光眼，致林○紜視神經損傷而左眼視力喪
    失、右眼僅餘微弱視力（左眼為無光感小於0.01，矯正視力
    右眼0.2 ）等情，已如前述。而稽之臺大醫院之出院病歷摘
    要所示（原審卷第21頁），可徵臺大醫院診斷認林○紜就上
    開病情之原因，疑似和類固醇之使用有關。又本件經送請衛
    生福利部醫事審議委員會鑑定，該委員會亦認「無法排除病
    童之青光眼與使用含有類固醇眼藥水之因果關係。」此有衛
    生福利部105年10月14日衛部醫字第1051667115號函及該函
    所檢附之衛生福利部醫事審議委員會鑑定意見書在卷可按（
    原審卷第160至163頁）；復於另案民事訴訟中，經送請臺北
    榮民總醫院鑑定，其亦認「、造成兒童性青光眼的原因很
    多，有原發性之遺傳性青光眼、葡萄膜炎引起的青光眼、眼
    睛受傷引起的青光眼、類固醇或藥物引起的青光眼、腫瘤所
    引起的青光眼、早產兒視網膜病變相關的青光眼等（如附件
    五之論文表一所示）。然而依據病史及臺大醫院之病歷診斷
    ，找不到資料可排除其為長期使用類固醇所造成之青光眼」
    ，亦有臺北榮民總醫院105年12月9日北總眼字第1050006744
    號函在卷可考（原審卷第204至207頁），衡酌前揭衛生福利
    部醫事審議委員會及臺大醫院、臺北榮民總醫院均係基於其
    等就醫療之專業智識、臨床經歷而為之認定，堪認具有相當
    之基礎及可信性，且其等認林○紜本件所罹患之青光眼，應
    與長期使用含類固醇之藥水有涉乙節，彼此所認一致；復且
    ，參酌依本件之相關卷證資料所示，無從認定林○紜具有原
    發性之遺傳性青光眼或受有葡萄膜炎所致，亦未見林○紜係
    罹患有腫瘤等情狀，抑或其眼睛受有傷害而導致青光眼，基
    此堪認林○紜確係因長期使用含類固醇之眼藥水因而罹患青
    光眼。又依林○紜之視神經萎縮及視力之狀況，其所罹患者
    應屬慢性之青光眼乙節，並有國立臺灣大學醫學院附設醫院
    受理司法機關查詢案件回復意見表在卷可稽（本院卷四第50
    5頁），參照臺大醫院眼科部發表之資訊所示（本院卷一第2
    09頁），可見慢性青光眼之病人往往沒有自覺症狀，待病患
    察覺視力降低之時，多半已是末期，而急性青光眼之徵狀，
    則會有頭痛、嘔吐之情事，觀之前開國立臺灣大學附設醫院
    之急診檢傷評估紀錄（原審卷第19頁），可知林○紜於就診
    時，其係主訴左眼看不到，且稱並無疼痛，該等症狀，核與
    慢性青光眼病患通常並無自覺，而係直至視力降低始才察覺
    之情吻合，據此足認林○紜所罹患者應為慢性之青光眼。
　㈢被告於開立前揭含有類固醇之眼藥水時，並未詳實告知正確
    之使用方式、時間暨使用類固醇眼藥水之風險及後遺症，有
    下列證據可資證明，茲分述如下：
　⒈按醫療機構診治病人時，應向病人或其法定代理人、配偶、
    親屬或關係人告知其病情、治療方針、處置、用藥、預後情
    形及可能之不良反應；醫師診治病人時，應向病人或其家屬
    告知其病情、治療方針、處置、用藥、預後情形及可能之不
    良反應，醫療法第81條、醫師法第12條之1 分別定有明文。
    又疾病之情狀及病灶所在，乃病人就醫時最迫切需要知悉之
    資訊，而醫師之醫療義務除為正確診斷出病灶所在，以採取
    及時、有效及適當之治療方法外，亦有使病人於充分之資訊
    告知及說明下，行使其接受或不接受治療之自主決定權。故
    醫師除應依醫師法第12條規定，將各項診療資訊記載於病歷
    外，尚負有告知及說明義務，即包含診斷之病名、病情、治
    療方針、處置、用藥、預後情形、可能之不良反應及不接受
    治療之後果、各項檢查結果、檢查結果之涵意、是否需為追
    蹤檢查及後續之治療等。
　⒉徵諸卷附之Fluzocon舒眼康、Serene視寧藥物仿單之記載略
    以，「Fluzocon舒眼康」藥物非屬長期用藥，如須長時間使
    用（超過2 或3 天），病患須定期接受眼壓、全身不良性反
    應與二度感染之追蹤檢查，長期使用類固醇曾經導致下列現
    象：眼壓升高（必須定期檢控眼壓），「Serene視寧」藥物
    長期使用皮質類固醇可能會造成眼內壓升高或青光眼而導致
    視神經受損，使視力衰退，視眼變窄和形成白內障，使用超
    過10天以上，必須經常檢查眼內壓，頻繁使用皮質類固醇可
    能造成眼內壓過高或青光眼，視神經受損的形成及復原遲緩
    （原審卷第115、116頁）。是被告長期、多次開立予林○紜
    使用之含類固醇眼藥水Fluzocon舒眼康、Serene視寧等藥物
    ，既然有其藥物仿單所記載之應注意事項及不良反應，則被
    告理應將該等不良副作用告知予林○紜或其家屬。參酌被告
    自承其未將長期使用前開眼藥水，恐導致眼壓升高，造成青
    光眼乙事向林○紜或其家屬說明，已難認被告有盡醫師法第1
    2條之1 、第13條、第14條規定之說明告知義務。
　⒊稽之證人即自訴人林○雄於本院前審審理時證稱：只有第一次
    是我太太帶我女兒林○紜去就診，之後都是我陪同前往，而
    林○紜開始配戴角膜塑型片後，眼睛就經常會有過敏、紅腫
    的情形，當初戴角膜塑型片時，被告是說只要三個月以後再
    回診，但我們每個月都回診，我有跟被告說林○紜只要戴角
    膜塑型片眼睛就會癢、痛，被告說一般小女孩都是很怕痛，
    那個很正常，要我們晚上替她冰敷，眼睛癢的話就點眼藥水
    ，且回診時我也有跟被告說，我們是眼藥水點完了才來覆診
    ，被告大部分是給2 瓶眼藥水，因該2 瓶眼藥水是一起點的
    ，中間隔5分鐘。被告沒有跟我們說眼藥水的成分及點用此
    眼藥水會發生嚴重的後遺症或是風險，也沒有跟我說眼藥水
    是什麼東西，只是用來治療林○紜眼睛紅腫、眼睛癢所用，
    我也是相信被告才會這樣點，被告根本沒有跟我說眼藥水只
    能點3 天。而就診29次的期間，大部分都是被告親自看診，
    僅有1、2次因為林○紜的藥水點完了才由其他醫師看診等語
    （本院前審卷第138至144頁），是依證人林○雄前揭所證之
    情，可知其明確證稱，被告並未告知其所開立之前揭含類固
    醇之眼藥水僅得點用3日，核與被告所辯情節相悖。
　⒋被告固辯稱，其開立之處方收據上皆會記載「含類固醇」字
    樣，且於處方收據上係有載明使用之日數、次數，亦載明「
    眼藥水開封後，有效期限只有一個月」，對照卷附之○○眼科
    診所處方收據所示（原審卷第109至114頁反面），可見其上
    並未加註應定時監控眼壓之警語或長期、頻繁使用有眼壓升
    高、視神經受損可能之風險外，其雖有於處方收據上之用法
    及用量上記載「日3 」，惟此記載究竟係至少須點用3 日，
    抑或至多僅能點用3 日，已係有疑；況衡以常情，病患於取
    得該處方收據後，並未詳閱其內容，亦與常情無違，此觀證
    人林○雄於本院前審審理所證：我有收到1 張收據，我不知
    道那是藥品處方箋，且上面的字都很小，也沒有告訴我，我
    以為是收據等語即明（本院前審卷第141頁）；甚者，被告
    本即負有告知其所開立之藥品之正確使用方式及相關之副作
    用之義務，已如前述，自不得徒以係有交付藥品處方收據而
    卸免其責。
　⒌證人丙○固於本院審理時證稱：我自92年8月迄今均在○○眼科
    診所就職，我有藥師之執照。而我的工作內容是醫生把處方
    箋收據印出來後，我照上面拿藥，上面會記載藥名、每日之
    次數、還會寫要點幾天。我拿了藥品之後，我要交付給病人
    ，我會先拿健保卡核對，確認是否為本人，然後一一把藥名
    、藥的作用、日期都會告知病人，尤其是類固醇的藥物，我
    會特別叮嚀不能多點，只能照上面寫的日期點，最多3天或7
    天，若眼睛沒好就要回診，我跟每個病人都會這樣說，而○○
    眼科診所大概有40多種藥，其中含類固醇的藥約有3至4種，
    如果含有類固醇的藥水，我還會跟病患說云云（本院卷三第
    110至113頁），是依證人丙○所證情節，可知其證稱，其交
    付含有類固醇之藥水時，均會告知係含有類固醇之藥水，且
    僅能點用3或7天，若沒有好即須回診云云。惟參照其於本院
    同次審理期日時所證：我不確定林○紜跟我拿藥時的狀況，
    也不記得我是將藥水交付予林○紜或其父母之情，已徵證人
    丙○就其本件交付藥物予林○紜等人之實際情狀為何，已不復
    記憶；甚者，依前開○○眼科診所之處方收據所示，可見於10
    2年3月8日、4月12日、5月10日、5月24日、6月14日、9月27
    日、11月1日、12月10日、12月13日、103年2月21日、3月28
    日、4月18日、6月3日、8月22日、9月19日、10月3日、11月
    28日、12月26日及104年2月6日之處方收據上，其醫師欄位
    均載為蔣惠欣醫師，惟實則僅有於102年12月10日、103年3
    月28日、6月3日該3次係由蔣惠欣醫師所看診，業據被告供
    述在案，核與證人蔣惠欣於另案民事訴訟時所證一致（本院
    更審前卷第84頁），堪以信實。惟觀之證人丙○於本院審理
    時卻係證稱：應該不會有處方收據上所列載之醫師與實際看
    診醫師不同之情況之語（本院卷三第118頁），可知證人丙○
    就前開處方收據上所記載之醫師與看診之醫師不同之情，並
    未察覺，已難認其有詳閱處方收據之內容；此外，依其於本
    院審理時所證之：我有看過舒眼康眼藥水之仿單，其上關於
    注意事項欄所載之如使用2至3日需要量測眼壓乙事，我並沒
    有告知病人，這大部分應由醫師說明；另外，我也有看過視
    寧眼藥水的藥物仿單，但我沒有留意到其上所載之「小兒患
    者使用安全性及有效性並未確立，故對於小兒患者不要投與
    」之內容等語以觀（本院卷三第120至122頁），亦見證人丙○並未詳閱前開藥水仿單之內容；尤以，依證人丙○於本院審
    理時陳稱：我在○○眼科診所任職，我是受雇於○○眼科診所，
    而診所僅有我1名藥師，我是每天都上班，我很少請假，我
    白天、晚上都上班，上班時間是在上午9點半到12點半，下
    午4點半至8點半，而診所晚上營業的時間是到9點半，但因
    我住很遠，所以我都8點半就走了，我走了之後診所如何拿
    藥我不知道，我就是在快結束大約1小時前離開等語（本院
    卷三第115、116、125頁），顯見○○眼科診所僅有1名藥師，
    且證人丙○於每日均提早離去，則○○眼科診所於晚間營業時
    ，藥師得否將正確用藥之次數、方式及相關副作用告知病患
    ，顯然有疑。是以，遑論證人丙○係受雇於○○眼科診所，且
    其所為之陳述事涉其有無妥適盡其職責，其之證詞是否全無
    偏頗之情，殊非無疑，況依其前開所證之情，顯見其未就診
    所之處方收據及藥物仿單予以詳閱，甚於晚間門診時尚提前
    離去，更就交付藥物予林○紜等人之情況為何，已無記憶，
    自難徒以其前開證詞，逕認其本件確有告知林○紜、林○雄含
    有類固醇之前開眼藥水，僅得使用3日或7日之情。　
　⒍被告辯稱，證人林○雄於林○紜看診時，鮮少進入診間之情，
    核與證人林○雄前開證述情節迥異，而被告該等辯詞，固與
    證人甲○○於本院審理時證稱：林○紜於就診時係有家屬陪同
    ，第一次是母親陪她來，第二次以後是爸爸陪同，但爸爸大
    部分是在外面等，因怕車被拖吊，是有特殊狀況時才會請爸
    爸進來云云吻合（本院卷二第734頁）；另證人甲○○、乙○○
    於本院審理時所證稱，藥師於交付病患含類固醇之藥水時，
    均會告知用幾天即要停用，沒有好要給醫師看診云云（本院
    卷二第737、753頁），雖亦與證人丙○前開證述之情相符，
    惟徵諸證人甲○○於本院審理時所證稱之：我曾在○○眼科診所
    任職，是99年12月至102年9月止，我擔任診間助理，工作內
    容為掛號、收費、量眼壓、量度數、比視力及跟診，當時診
    所有2位助理，即我與乙○○，還有搭配1位工讀生，工作分配
    為1位在櫃檯掛號、收費、另1 位會幫病人量度數、比視力
    、量眼壓，彼此工作相互支援、調配。而我有印象林○紜來
    看診，我雖於102年9月就離職，但因林○紜的名字特別，所
    以我記得，且大部分通常都是看一段時間，點散瞳沒有效果
    才考慮配角膜塑型片，但林○紜第一次來就說要配角膜塑型
    片，而林○紜就診時，第一次是母親陪同她前來，後面大部
    分是爸爸陪同，因林○紜所配戴的角膜塑型片有破過，且她
    的鏡片常常洗不乾淨，所以印象中比較深刻，因林○紜的鏡
    片洗不乾淨，所以有另外約時間學角膜塑型片的清潔，那次
    是由外勞在學習，而爸爸則在旁錄影，且鏡片破片的情形有
    2 次，因林○紜的鏡片清潔狀況不好，眼睛經常紅腫、破皮
    ，所以醫生有建議是否不要繼續戴，當時家長跟小朋友討論
    後還是要繼續戴。就我記憶所及，任職期間，除了林○紜外
    ，另有其他靜心小學的學生至診所就診，就我於99年至102
    年任職的期間係有超過100位，而我任職時，我幾乎每天都
    上班，分上、下午班，加起來一天之就診人數是7至80位，
    而診所一周開業6天，每週至少處理400位病患。而我今天到
    庭證述前，我知道是為了什麼事情作證，我有與被告碰面，
    但被告只有拿病歷來問我是否記得這個病人，林○紜的就醫
    過程我是否記得云云（本院卷二第730至732、734、735、73
    7至740頁）；另證人乙○○於本院審理時證稱：我於92年9月
    至102年10月係任職於○○眼科診所，剛開始是擔任工讀，後
    來是助理。而我對林○紜有印象，因為她初診時要求戴角膜
    塑型片，我替她試戴鏡片，簽署同意書，因通常病患不會在
    初診時即要求戴，我有詢問為何一開始就要配戴，她說之前
    有看過其他眼科，有點過散瞳劑、也有戴過鏡片效果不好，
    所以有同學介紹來這裡。又因為林○紜是跟哥哥一起配戴，
    所以我比較有印象，且林○紜回診時，我記得一開始她的鏡
    片都很髒洗不乾淨，且配戴沒有多久鏡片就破損，且還破損
    2次，通常沒有這麼容易破損，而當時有教林○紜的爸爸如何
    清洗，後來有再約一次，是傭人來學習，林○雄在旁錄影。
    另林○紜於第二次破片之時，因林○紜在配戴之過程中，林○
    紜常常說不舒服，有時停戴，所以被告建議不要戴，但爸爸
    跟林○紜想要繼續戴，所以之後有再配戴眼鏡，而在我任職
    近10年的期間，配戴角膜塑型片破片2次，且期間相近的很
    少，所以我特別有印象。又我任職於診所時，一天要上2個
    診別，1周大約有10至11個診別，每周大約要處理400位病人
    。再我知道今日到庭是要作證什麼事情，因在前2 週我有看
    到新聞，後來被告有拿病歷給我看，問我是否知道林○紜這
    個病人，我說記得，被告遂問我得否出庭作證云云（本院卷
    二第748至750、753、755至757頁）。
　⒎衡酌證人甲○○、乙○○均係直至108年12月25日始至本院證述，
    距其等於102年9月、10月自○○眼科診所離職起，均已逾6年
    之久，甚者斯時每日至○○眼科診所看診之病患多有，且其中
    同為靜心小學之學生，依證人甲○○所陳，亦有多人，復對照
    被告所提出之證人甲○○之勞動部勞工保險局之投保紀錄以觀
    （本院卷二第767頁），亦見證人甲○○自○○眼科診所離職後
    ，尚有至臺北醫學大學附設醫院任職，顯見證人甲○○於數年
    之期間所接觸之病患眾多；另依證人李駖嫻所證，其在○○眼
    科診所任職之期間更係長達10年之久，足證其接觸至○○眼科
    診所就診之病患甚多，且對照被告自行提出之○○眼科診所於
    102、103年間，與林○紜年齡相近，同為配戴角膜塑型片之
    人之病歷資料（本院卷二第61至511頁），即多達50、60人
    ，衡以其等豈能就林○紜特別有所記憶，尤以其2人所證情節
    ，近乎全然吻合，更與被告出具之辯護狀描述情節，亦係相
    符，衡酌人之記憶經常因時隔久遠而有所疏漏、模糊、不精
    確之情事，惟證人甲○○、乙○○確反就林○紜就診之情形、為
    何對該名病患十分印象深刻等諸多枝微末節之處無一不明，
    已與常情有違；復依其等所證情節，可知證人甲○○、乙○○於
    至本院證述前，尚與被告碰面，被告更拿林○紜之病歷供其2
    人觀視，其等之證詞是否受到被告之影響，已非無疑；況依
    證人甲○○前開所言，○○眼科診所係有2名助理及1 位工讀生
    ，彼此分工於櫃檯掛號收費、診間量測眼壓，如其所言核實
    ，則被告於林○紜第二次角膜塑型片破片之時，因林○紜配戴
    角膜塑型片時，其眼睛經常有所不適，故被告有建議林○紜
    不要繼續配戴，惟因林○紜及林○雄仍想要繼續戴，才持續配
    戴角膜塑型片，則理應於前情發生時，僅有證人甲○○、乙○○
    其中1人在場見聞而已，然其2人竟俱為全然相同之陳述，更
    顯有疑。甚證人甲○○、乙○○雖證稱，被告僅係提出林○紜之
    病歷予其2人，詢問是否記得此名病患而已云云，惟對照被
    告於108年12月12日所出具之刑事聲請調查證據狀（本院卷
    一第434至438頁），其上所載之「自訴人林○雄二審106.8.1
    7雖證稱略以，每次都是伊陪林○紜就診，知道被告一、二次
    有量眼壓，其餘幾次幾乎都沒有再量云云，而據證人回憶，
    自訴人林○雄其實通常都在外等待，而未進診間陪診，因此
    或未得悉被告確實有測量眼壓之事實…，作為彈劾證人，應
    准許證人甲○○、證人乙○○到庭作證」，依該等聲請狀所載內
    容，顯然被告業已與證人2人討論過本案之案情，否則何來
    其上所載之據證人回憶，林○雄多在外等待，而未進診間陪
    診之情，該等情狀，亦與證人甲○○、乙○○所證被告僅詢問是
    否記得病患林○雄之情，顯然不符；況且，被告前於原審暨
    本院前審審理之時，均未提及林○雄不常進入診間之事，係
    直至本院審理時始首度提及前情，據此足徵證人甲○○、李駖
    嫻前開所陳，甚為有疑，而難遽採。
  ⒏審酌證人林○雄與林○紜為父女，其等關係甚為密切，且林○紜
    於就診之時，年方9、10 歲，是證人林○雄陪同林○紜至診間
    接受被告診療，核與常情吻合；況稽之證人林○雄於本院前
    審審理時證稱：回診時林○紜量視力時拿很近都看不到，被
    告說那是散光的問題，治好了就看的到了等語（本院前審卷
    第140頁反面），對照被告所出具之林○紜之病歷摘要說明以
    觀，確有提及林○紜因假性散光高達300度，導致視力不佳之
    情事（原審卷第141頁），與證人林○雄前開證述情節吻合，
    是若證人林○雄苟未陪同林○紜在診間因而見聞上情，豈會如
    斯，足證林○雄所證，其皆有陪同林○紜就診之情，應屬實情
    。復依證人林○雄於本院前審審理時所證之情，其明確陳稱
    ，配戴角膜塑型片係為了抑制林○紜近視之情況明確，已徵
    證人林○雄對林○紜之視力狀況為何，甚為在意，而證人林○
    雄前開證稱，其長期替林○紜點用含類固醇之藥水之情，參
    以林○紜確係因長期使用類固醇藥水而導致其罹有慢性青光
    眼之情，已如前述，堪認證人林○雄該等證述林○紜長期點用
    含類固醇之眼藥水之情非虛。衡以證人林○雄與林○紜為至親
    關係，苟被告確有詳實告知含有類固醇之眼藥水之正確使用
    方式、得點用之次數，暨相關之副作用之情事下，則證人林
    ○雄於獲悉該等含類固醇之眼藥水不得多點，基於愛女心切
    之情況下，其又豈會冒著致林○紜視力受有危害之狀況下，
    仍不顧被告之醫囑，而任意點用含類固醇之眼藥水；甚者，
    觀之林○雄於本院審理時所提出之○○眼科診所所給予之眼藥
    水，經本院當庭勘驗所為之勘驗筆錄暨所拍攝該等眼藥水之
    照片以觀（本院卷三第132、135、137頁），即見該等含類
    固醇眼藥水之外瓶上，尚有黏貼有○○眼科診所之貼紙，而該
    貼紙上亦無標示眼藥水之成分，且因眼藥水之外瓶經貼紙黏
    貼，而無法辨識眼藥水之品名、內容及成分為何，則證人林
    ○雄又如何清楚辨識何者為含有類固醇之眼藥水，堪認證人
    林○雄前開所陳情節非虛，則被告並未妥善告知林○雄、林○
    紜，關於其前揭開立之類固醇眼藥水之使用方式、限制及相
    關副作用之情，洵堪認定。
  ㈣被告於林○紜前開就診之期間，並未詳實測量其之眼壓，有下
    列之證據足資證明，分述如下：
　⒈徵之證人林○雄於本院前審審理時證稱：我陪同林○紜至○○眼
    科診所就診之期間，被告並未替林○紜量測其眼壓，我會知
    道此事是因為都是我陪林○紜去看診的，而觀心眼診所有機
    器，只有1、2次有量，現場有2臺機器，其中1臺就是量眼壓
    的機器，我也不知道為何被告後來沒有在量了，因為林○紜
    之前有另1家眼科，都有去量眼壓，所以我知道去作都只是
    作視力的檢測而已，被告也沒有跟我說林○紜的眼壓是否正
    常。至於細隙燈部分，就是1臺機器有燈，被告有看林○紜的
    眼睛，被告只是用來看眼睛，被告是把眼睛撐開來看，他並
    沒有用手指壓眼睛觸診等語明確（本院前審卷第139頁反面1
    43頁），可徵證人林○雄陳稱，林○紜至○○眼科診所就診時，
    僅有初始之1、2次係有以醫療機器量測眼壓，嗣後即未再以
    機器量測眼壓。
　⒉被告辯稱，其固無以機器測量林○紜之眼壓，惟其皆有細隙燈
    觀視林○紜眼睛為其診療之時，即有以手指觸碰之方式，確
    認林○紜之眼壓狀況為何，固與證人甲○○於本院審理時證稱
    ：我有替林○紜量測眼壓、度數及視力，且確實有用機器替
    她量測眼壓，但林○紜就診時不一定都用機器測量，因小朋
    友有時眼睛紅腫、角膜破皮或張不開就沒有辦法上機器測眼
    壓。又量測眼壓大多是在醫生看診後測量，因林○紜來大部
    分是眼睛不舒服，所以先給醫生看完後再測量眼壓，我為林
    ○紜量測眼壓時，病歷是在被告的手上，我會把數據報給被
    告，但不確定被告是否會寫在病歷上。另被告於使用細隙燈
    時，亦會以手指觸診測量林○紜之眼壓云云（本院卷二第732
    、733頁）；證人乙○○於本院審理時證述：我有印象替林○紜
    測量眼壓，我們助理或工讀生是用機器幫病人量測眼壓，但
    病人如果不舒服或眼睛紅腫，我們不會先用機器量測眼壓，
    而是由醫生看診後，由醫生來判斷、指示我們量眼壓。而林
    ○紜於就診時，常常表示眼睛不舒服，大部分是看診之後，
    醫生指示去量，有時候眼睛真的很不舒服，就沒有量，如果
    是我用機器測量眼壓的話，我是將數據報給醫生，至於醫生
    會不會將眼壓數字紀錄在病歷中，我不確定，因我有沒有再
    去檢查病歷。且被告於看診時，每個病人都一定會以細隙燈
    檢查，並以手觸診檢查眼壓。至於林○紜就診之部分，在我
    離職前林○紜有就診約8、9次，印象中有3、4次是用機器測
    量，其他則係被告用手觸診云云吻合（本院卷二第750至752
    、755頁）。惟遑論證人甲○○、乙○○於本院審理時所為之證
    述，核屬有疑，已據本院論述如前，況稽之被告於原審審理
    時其係辯稱，因林○紜之眼角膜經常受傷，故其本件未曾以
    氣壓式眼壓機檢測之方式檢測，而是使用觸診之方式云云（
    原審卷第238頁），其之辯詞，核與證人甲○○、乙○○所證情
    節，已有歧異，是證人甲○○、乙○○前揭證詞，已難遽採。
　⒊稽之林○紜之病歷資料以觀，其上未有以眼壓機器量測眼壓之
    紀錄、數據，僅於102年9月6日、103年8月22日上有「soft
    」之記載（本院卷一第450至458頁），別無任何關乎測量眼
    壓之相關紀錄。就此，被告辯稱，其上「soft」之記載即係
    指經其以手指觸診後，因林○紜的眼球為軟亦即眼壓不高之
    情形下所為之記載，且依證人林○雄前開之證述，其亦陳稱
    林○紜至○○眼科診所就診時，確有以眼壓機器量測眼壓，惟
    病歷上均無此等之記載，足以認定被告均有量測眼壓，僅係
    未予記載而已云云。而以細隙燈輔以手指觸診之方式，為病
    人檢測眼壓，亦具有一定程度之準確及可信性，此觀卷附之
    中華民國眼科醫學會106年2月17日中眼台（106）字第0一三
    號函、衛生福利部108年7月3日衛部醫字第1081668681號函
    暨所檢附之衛生福利部醫事審議委員會鑑定書即明（原審卷
    第231、232頁，本院卷一第251至260頁），惟於臨床上無論
    採用眼壓計或觸診之方式為眼壓之檢查，皆須詳實記載在病
    歷紀錄中，此亦有前開鑑定書在卷可按。況縱被告前開所辯
    ，「soft」之記載係其量測眼壓所為之記載，且誠如證人林
    ○雄前開陳稱，林○紜於就診之初，確有經機器量測眼壓1、2
    次，亦僅得證明被告於林○紜就診期間，曾有替林○紜量測眼
    壓，然尚難據此認定，被告於每次看診林○紜之期間，均有
    確實量測眼壓；況被告辯稱，其看診之病患於眼壓檢測正常
    之時，其通常沒有記載，僅有在特殊情況下，其才會記載云
    云，惟對照卷附之被告前開所提出，同於102、103年因配戴
    角膜塑型片而至○○眼科診所就診之其他患者之病歷所示，其
    中固有多名患者之就診病歷資料中均未有見任何量測眼壓之
    記錄，惟其中亦有記載單次或係數次測量眼壓相關記錄之患
    者，況依被告就該等患者為何係有測量眼壓並記載之相關紀
    錄之說明（本院卷二第35頁），亦見被告僅表示「可能」之
    推測之詞，抑或就量測眼壓且記載之原因，其業已「不記得
    」之情，核與被告所辯之其係於特殊狀況下始才記載眼壓之
    情，顯有扞格。況且，依被告該等測量眼壓之結果，亦幾乎
    均為眼壓正常之情事，且其中數名以眼壓機測量之病患，年
    齡更與林○紜相當，核無被告於原審所指，係因幼童無法適
    應氣壓式眼壓機於測量時噴氣，而無法使用氣壓式眼壓機之
    情事；另更有眼睛疼痛、右眼外傷出血、左眼角膜水腫、眼
    角發炎，仍使用氣壓式眼壓機測量眼壓之患者，此節亦與被
    告辯稱，係因林○紜有角膜發炎、紅腫之情事，故無法以氣
    壓式眼壓器測量之情有違；甚者，觀之前揭病歷中，有眼壓
    記載之患者，其亦僅有簡單書寫數字、或以英文字「soft」
    等字樣記載，被告為該等記載所需之時間甚為短暫，且依證
    人甲○○於本院審理時證稱：當我用儀器替病人測量眼壓之時
    ，被告多在等待其報數字，而不會看其他之病人等語（本院
    卷二第743頁），則被告既尚特意等待證人甲○○報眼壓之數
    字，且記載該眼壓測量之結果，所需時間又如斯短暫，被告
    卻不予記載，實與常理有違，則是否如同被告所辯，其均有
    測量，僅係因眼壓正常而未予特意記載之情，更屬有疑。
　⒋林○紜係因長期使用含類固醇之眼藥水，導致罹有慢性之青光
    眼之情，已如前述。又因類固醇所引起之眼壓升高，通常需
    要幾周到幾個月的期間，且所謂之慢性之青光眼即係指眼壓
    上升之速度較為緩慢，此有中華民國眼科醫學會106年2月17
    日中眼台（106）字第0一三號函暨臺大醫院眼科部發表之資
    訊在卷可參（原審卷第231頁，本院卷一第209頁），由此得
    以知悉，若係因類固醇所引發之慢性青光眼，於通常之狀況
    下，患者之眼壓係長期、持續性緩慢之升高，而稽之證人林
    ○雄於本院前審審理時證稱：最後回診時，林○紜量左眼的視
    力拿很近都看不到了，被告有說是散光的問題，治好了就看
    的到了，且被告在看林○紜左眼之時，還說林○紜的眼睛怎麼
    這麼大，是否是點到了散瞳劑，我就說家中並沒有散瞳劑怎
    麼可能會點到散瞳劑，被告沒有說什麼還是開了藥水跟藥膏
    等語（本院前審卷第140頁反面、141頁），而被告雖否認前
    情，惟參照林○紜之前揭病歷資料所示（詳參附表），可知
    其於103年10月3日量測視力之時，其左眼之視力僅有0.02，
    且於同年11月28日、12月26日暨104年2月6日時，左眼均無
    量測視力之紀錄，並於103年12月26日該次就診係有視力模
    糊之記載，該等情狀，核與證人林○雄前開證稱，林○紜後期
    在量測視力之時，左眼看不到之情核屬相符，衡酌類固醇所
    引起之慢性青光眼，既係眼壓長期持續升高，甚需時數月，
    而林○紜左眼之視力自103年10月3日起即竟僅有0.02，且嗣
    後更多次無法量測視力，更有模糊、看不清之紀錄，復於10
    4年2月23日即經臺大醫院診斷，罹有青光眼，而左眼之視力
    喪失，基此即可推知，於103年10月間，林○紜左眼之眼壓已
    因長期使用類固醇藥水而有緩慢逐漸升高之情事，則苟被告
    於該段期間係有量測眼壓，豈會未發現林○紜之眼壓逐漸升
    高之情事；甚者，依被告所辯，於眼壓正常之時並不會記載
    ，其有記載之時通常為看診時係有特殊之狀況，然衡酌林○
    紜至○○眼科診所看診，係為了矯正視力、抑制近視之度數快
    速加深，且於102年2月中即至診所看診，惟於就診1年多後
    ，其左眼之裸視視力僅有0.02，甚更有接連數月沒法測試其
    左眼視力，情況豈非特殊，誠若被告確有量測眼壓，其理應
    就測量眼壓部分予以詳實記載於病歷之中，堪認被告於前開
    期間並無確實量測眼壓至明。
　⒌至被告辯稱，其於林○紜就診之時均有以細隙燈為林○紜診療
    之情，核與證人林○雄於本院前審審理時證稱之情吻合（本
    院前審卷第143頁正、反面），堪信屬實。惟縱被告使用細
    隙燈為林○紜看診，與被告於同時是否有以手指觸診，確認
    林○紜之眼壓本屬二事，尚無以被告於看診時，係有以細隙
    燈對林○紜進行診療，遽認被告均有測量眼壓之情。又證人
    蔣惠欣於另案民事案件審理時固證稱：我於102年2月至104
    年2月係擔任○○眼科診所之醫師，我不太記得林○紜這名病患
    ，如果我有診療過，病歷上應該會記載，而經我當庭觀看林
    ○紜的病歷，僅有在102年12月10日、103年3月28日、103年6
    月3日的筆跡是我的，但我漏了蓋章，所以只有這3次是我親
    自看診的。又雖然診所係有眼壓測量之儀器，大人的部分我
    通常就會測量，小朋友的部分我習慣用觸診的，因為小朋友
    比較不能適應機器，所以我是用手去觸摸小朋友眼球來概略
    判斷眼壓的狀況，如果眼壓正常就不特別寫，且以手觸診後
    認為無異常，就不會特別以機器測量等語（本院卷一第100
    、101、104、105頁），觀之林○紜之病歷資料所示，於前開
    102年12月10日、103年3月28日、103年6月3日就診之病歷資
    料，其上並無任何測量眼壓之紀錄，惟遑論醫生不論係以觸
    診或經由氣壓式機器測量患者之眼壓，均需詳實記錄在病歷
    資料中，已如前述；況證人蔣惠欣診療患者之習慣、方式是
    否與被告相同，本即有疑，且依被告於林○紜病歷中所載之2
     次「soft」即見，被告認該2 次林○紜之眼壓均為正常；另
    觀諸前開被告所提出於同為102、103年在其診所配戴角膜塑
    型片之患者，亦不乏有眼壓以觸診或眼壓機量測為正常者，
    仍記錄在病歷中之情事，核與證人蔣惠欣所陳，若眼壓為正
    常，其即不會記載之情，顯然有異，足資認定，被告與證人
    蔣惠欣於看診及病歷記載之慣習本不相同，是縱證人蔣惠欣
    確有檢測眼壓，因認眼壓為正常而無記載之情事，亦無從推
    斷被告亦係如斯之情，其之證詞，自無採為被告有利之論據
    。
　㈤綜上，被告明知長期點用含類固醇成分之眼藥水，恐導致眼
    壓升高，甚而因此罹有青光眼之情事，且於林○紜約2年就診
    之期間，被告先後開立19次含類固醇之眼藥水，卻未詳實告
    知點用該眼藥水之日數、相關之副作用，致林○紜長期點用
    含類固醇之眼藥水，且於被告所開立之含類固醇之舒眼康眼
    藥水之藥物仿單上之注意欄位中，業已註明「本產品非屬長
    期用藥，如果須長時間使用（超過2或3天），病患須定期接
    受眼壓之追蹤檢查」之情形下，復未落實於每次看診時均就
    林○紜之眼壓進行測量，致林○紜因長期使用含類固醇之眼藥
    水導致眼壓逐漸升高，且因未確實於每次看診時測量林○紜
    之眼壓，致未能察覺林○紜之眼壓業已逐漸上升，終致林○紜
    之眼壓因長期持續升高，因而罹有慢性之青光眼，進而導致
    林○紜左眼視力喪失、右眼僅餘微弱視力等重傷害（左眼為
    無光感小於0.01， 矯正視力右眼0.2 ），是被告前開過失
    行為與林○紜所受之上揭重傷害間自具有因果關係，至為灼
    明。
  ㈥被告之辯護人固為被告辯以：㈠依現行類固醇之眼藥水均為5m
    l，即約略為100滴，則若林○紜依被告醫囑之每日使用次數
    ，每日2次至多僅能使用12.5天至25天，若每日點用3次則僅
    能使用8至17天，而依林○雄所陳，其係將眼藥水用完後才回
    診之情以觀，則林○紜既係於停用眼藥水多日後才回診，則
    以類固醇所造成之眼壓升高，於停用類固醇後，病人之眼壓
    即會回復正常，因此於被告檢測之時，林○紜之眼壓業已回
    復至正常狀況云云。㈡依被告之診間、量眼壓機器所在之處
    及領藥櫃檯空間相連，因此助理、藥師均得看見被告進行觸
    診，助理亦可聽到藥師對病人告知藥水之使用方式、天數，
    可證證人甲○○、乙○○及丙○前開證詞屬實云云。㈢林○紜所罹
    患者固為慢性青光眼，惟因林○紜長期未依醫囑點用含類固
    醇之眼藥水，且於停用後數日始至○○眼科診所就診，因而導
    致其回診時眼壓下降回復正常，致被告檢測眼壓時未覺有異
    ，惟林○紜之眼壓因長期使用類固醇，持續對視神經造成傷
    害，亦可能因此造成慢性之青光眼云云。惟查：
　⒈稽之證人林○雄於本院前審審理時證稱：林○紜於配戴角膜塑
    型片後，她眼睛經常會有過敏、紅腫之情事，本來被告是說
    3個月後再回診，但林○紜戴角膜塑型片時，因有過敏、紅腫
    ，所以被告交代眼睛癢的話就點眼藥水，於眼藥水點完之後
    ，我們就會帶林○紜回診，順便拿眼藥水。看診這2 年林○紜
    點眼藥水就是一天2 次，除非有紅腫之情況下，才會依被告
    之指示點3 次，而每瓶眼藥水大約是點1 個月等語（本院前
    審卷第139 、143頁反面至144頁反面）。可知證人林○雄雖
    有提及天天點眼藥水之情，惟細繹前詞，可知其係證稱，因
    林○紜配戴角膜塑型片時經常會有眼睛癢甚至眼睛腫之情事
    ，於此情形下即需點用眼藥水，已徵證人林○雄之意，係指
    林○紜之眼睛因配戴角膜塑型片時，經常造成眼睛癢、紅腫
    ，而於此種情形下，即會點用眼藥水，而非於林○紜眼睛並
    無異狀、不適之情況下，仍持續點用眼藥水；況若林○紜眼
    睛並無任何發癢或紅腫之情事，衡諸常理，其又豈有仍點用
    眼藥水之必要，堪認證人林○雄前開所陳，僅係表明林○紜於
    配戴角膜塑型片之近2 年之期間，因林○紜經常眼睛不適而
    需長期、持續點用眼藥水而已。是辯護人指稱，依類固醇之
    眼藥水為5ml，若每日點用2 次，至多僅能點用25天，認林○
    紜均係於停止點用含類固醇之眼藥水多日後，始才回診，顯
    然速斷。此外，依前開中華民國眼科醫學會函所示（原審卷
    第232頁），亦見因類固醇所引起之慢性眼壓升高，通常需
    要1 至4 週始得回復至正常眼壓，甚有極少數之案例，於停
    用類固醇後，眼壓仍會持續升高，而對照林○紜至○○眼科診
    所看診之日期（詳如附表所示），可知林○紜至該診所就診
    並拿取含類固醇藥水之就診日期，短則3天，多為相距約1 
    個多月，期間僅有一次長達3個月之久，復於林○紜於103年9
    月19日其左眼之裸視視力經檢測僅有0.1，其旋於2 週後即1
    03年10月3日再行前往就診，且約略於均相隔1個多月後即10
    3年11月28日、12月26日及104年2月6日均有前往接受被告診
    療，縱依辯護人所陳，該等眼藥水至多僅得點用25日，惟於
    停用含類固醇之眼藥水後尚需1 至4 週之期間始回復至正常
    眼壓，尤以林○紜至○○眼科診所就診近2年之期間，該診所前
    後即給予達22 次含類固醇之眼藥水（詳參附表，其中被告
    給予19次，另3次則為蔣惠欣醫師所開立），等同僅約1個多
    月林○紜即拿取含類固醇之眼藥水點用，且期間前後更長達
    約2年之久，則於如此長期、頻繁使用含類固醇藥水之情況
    下，豈有辯護人所指之，係因林○紜於每次就診前均已未點
    用該眼藥水數日，其眼壓業已回復正常，故被告於測量眼壓
    時，林○紜之眼壓均屬正常之情，是其該等所陳，核屬無稽
    。
　⒉辯護人辯稱，○○眼科診所之診療間、量眼壓機器所在之處及
    領藥櫃檯空間相連，故被告可聽聞藥師告知藥水之正確使用
    情況，助理、藥師亦得見聞被告為病患進行觸診之情況，堪
    認證人丙○、甲○○及李駖嫻前開證詞非虛云云，雖據被告提
    出之診所照片為證（本院卷四第448、449頁），惟遑論依該
    等照片所示，可知測量眼壓之機器與被告診療室暨掛號、領
    藥櫃檯，並非同在一處，甚者，稽之證人甲○○於本院審理時
    所證之情，其明確陳稱助理及工讀生需幫病患掛號、檢查度
    數、視力暨量測眼壓，且眼壓機常常塞車，很多人排隊，且
    晚間診別即有約30、40名患者等語（本院卷二第731、732、
    741、742頁），即見該診所之助理甚為忙碌，況被告與助理
    、藥師分別忙於自身之職務，又豈有閒暇注意、了解他人進
    行業務時之情事，且被告於對病患進行看診時，又豈能注意
    藥師在領藥櫃檯處是否告知正確藥物之使用方式，而藥師在
    進行取藥、給藥之際，又豈會注意被告為患者診療之情況為
    何；況證人丙○、甲○○及乙○○前開證詞，多有可議之處，其
    等之證詞難以遽信，均據本院論述如前，是辯護人該等所指
    ，亦屬無稽。
　⒊末以，辯護人固執林○紜因停用類固醇眼藥水後，其眼壓因此
    回復正常，被告於檢測眼壓時始未察覺有異，然因如此長期
    累積傷害視神經，遂造成林○紜罹患有青光眼云云。惟本件
    被告並無詳實量測眼壓，且亦無辯護人所指之因眼壓回復正
    常，故被告於檢測時並無眼壓過高之情事，均如前述，是辯
    護人該等所指，核屬無據。　
　㈦被告聲請調查之證據無需調查部分，詳述如下：
　⒈被告固聲請當庭勘驗林○紜配戴角膜塑型片之影像暨函詢歐基
    理德有限公司，查詢林○紜所配戴之角膜塑型片之雷射編號
    ，證明其確有以細隙燈為林○紜進行檢查，復以手指觸診測
    量眼壓，惟被告確實有以細隙燈進行診療，已如前述，又縱
    被告有以細隙燈進行檢查，與被告是否另有以手指觸診之方
    式量測眼壓，核屬二事，本院就此自無再行調查之必要。
　⒉被告另聲請函查瀚霖眼科診所，請該診所提供林○紜於就診時
    之病歷暨詢問是否曾開立含類固醇之藥水，欲證明林○紜是
    否有於該診所另行攝取類固醇之情云云。惟觀之被告所提出
    林○紜於瀚霖眼科就診之病歷資料影本（本院卷一第516至51
    9頁），可知林○紜於101年12月24日至瀚霖眼科就診後，至
    其於104年2月23日遭臺大醫院診斷罹有慢性青光眼之長達逾
    2年之期間，均未曾在該眼科就診，是林○紜罹患青光眼乙事
    ，顯與林○紜於該診所就診之情形無涉，自無調查之必要。
    甚依林○紜於前開眼科診所之病歷資料所示，反見其上就眼
    壓測量之數據均有詳實之記載，且林○紜先前在該診所就診
    時，皆係以氣壓式眼壓器進行測量，亦見被告於原審審理時
    辯稱，因孩童較無法配合氣壓式眼壓器之方式測量，故本件
    皆以觸診之方式進行測量，核屬可議。
　⒊被告復主張，因林○紜於102年2月至104年4月之期間，有至王
    令時內科診所就診，而以林○紜有過敏之體質，可合理推測
    其在該診所就診，應係過敏體質誘發過敏性呼吸道疾病，而
    此病症之治療藥物之一即係含有類固醇藥物之鼻噴劑，故有
    函調林○紜就診之病歷，並詢問有無開立含類固醇之鼻噴劑
    ，供林○紜治療使用，以確認林○紜是否有因其他看診而攝取
    類固醇之情事云云。惟本件○○眼科診所於林○紜就診近2年之
    期間，先後開立共22次含類固醇之藥水，且林○紜亦長期點
    用該眼藥水；復經常、持續使用含類固醇之眼藥水，會造成
    眼壓升高，甚因而罹患青光眼，且本件林○紜亦係因長期點
    用含類固醇之眼藥水而罹患慢性青光眼，均如前述，核無再
    行調查之必要。況徵諸被告於原審、本院前審所辯情節，其
    均未爭執林○紜係因長期使用前開眼藥水而導致青光眼，均
    僅辯稱係林○紜未依醫囑點用該等眼藥水，是被告聲請調查
    之證據業與其所辯之詞有所歧異；甚苟如被告所指，其認林
    ○紜除點用眼藥水外，另有於其他診所就診時攝取類固醇，
    如斯豈不等同林○紜攝取累積更多之類固醇，衡情其眼壓理
    應因此更高，惟被告竟未檢測發現林○紜之眼壓過高；復該
    等主張，更與被告所辯之，係因林○紜就診時業已停止點用
    含類固醇之藥水，故而眼壓回復正常，被告於檢測時始未能
    察覺之情，全然相悖。
　⒋被告雖另聲請傳喚證人即病患侯富桂、病患蘇彥竹之母親林
    珮安到庭證述，主張侯富桂、蘇彥竹均係其之患者，且被告
    於診療之期間曾開立含類固醇之藥水，且於其2人之病歷上
    均無測量眼壓之紀錄，然被告確均有以氣壓式機器或觸診之
    方式測量眼壓之事實云云。惟依被告所提出○○眼科診所之其
    他病患之病歷資料所示，已與被告所辯，眼壓正常多不會記
    載，僅於眼壓有異常或特殊狀況時才會記載之情，顯為迥異
    。況被告縱以細隙燈對患者進行檢查，然於被告未告知患者
    其正在進行眼壓之觸診檢查之情況下，患者得否區別被告僅
    係以細隙燈進行檢查，或同時另有對眼壓進行檢測，已非無
    疑。再縱證人侯富桂、林珮安均證稱，被告係有對其等近行
    眼壓之檢測，與本件被告於林○紜就診時，是否均有量測眼
    壓，核屬二事，而無必然之關係。甚者，本院係綜合長期點
    用含類固醇之眼藥水，需長時間點用始會造成眼壓上升，且
    眼壓係持續、緩慢及逐漸上升之相關醫療經驗、智識，參酌
    證人林○雄之證述，暨林○紜病歷中所顯現其左眼之視力甚為
    低下，且有數次無法量測視力，嗣其左眼旋因罹患慢性青光
    眼而失明之相關卷證資料，認林○紜之眼壓應係緩慢、持續
    升高，對照其之病歷中並無任何眼壓異常之紀錄，進而認定
    被告並無詳實就林○紜進行眼壓之測量，已據本院論述如前
    ，本院既係基於林○紜之個人病歷資料、本件病症、中華民
    國眼科醫學會之前開鑑定意見等證據資料，綜合而為之個案
    認定，認被告前開聲請傳喚之證人與本案無涉，核無調查之
    必要。
　⒌至被告固另聲請函請中華民國眼科醫學會鑑定，苟林○紜之眼
    壓因停點用類固醇之眼藥水而下降，因而被告於檢測時其眼
    壓正常，惟嗣後再行因點用類固醇之眼藥水而導致眼壓上升
    ，如此循環，是否會造成視神經傷害之累積，亦屬慢性之青
    光眼云云。惟本件並無被告所指之其均有量測眼壓之情事，
    是被告所陳鑑定之前提事實，已不存在，自無據此送請鑑定
    之必要。又被告陳稱臺大醫院認林○紜係屬原發性之青光眼
    係有違誤，其罹患者應為繼發性之青光眼，縱臺大醫院所認
    原發性之青光眼有所違誤，惟此節與本院所認定林○紜係罹
    患長期使用類固醇藥水而導致之慢性青光眼乙節不生影響，
    自無就此函詢中華民國眼科醫學會之必要，附此敘明。
  ㈧至自訴意旨固認：被告於102 年2 月15日林○紜就診時，應注
    意夜戴型角膜塑型片，不得使用於12歲以下之病患，如病患
    出現腫痛、癢等症狀時，應立即要求病患停止配戴，且未告
    知使用夜戴型角膜塑型片之風險，而依當時情形並無不能注
    意之情事，竟疏未注意及此，建議年齡僅9 歲之林○紜使用
    夜戴型角膜塑型片，且自102 年2 月15日起至104 年2 月6 
    日間，持續開立含有類固醇之眼藥水囑咐林○紜配合夜戴型
    角膜塑型片使用，及未於林○紜出現腫痛、癢等症狀時，要
    求林○紜停止配戴夜戴型角膜塑型片，致林○紜受有前開傷害
    ，因認被告此部分之行為，亦係有所過失云云。惟查：
  ⒈被告使用之角膜塑型鏡片為優克綠翡翠角膜塑形夜戴型隱形
    眼鏡鏡片，為97年經取得查驗登記取得許可證之醫療器材（
    衛署字號：輸字第018982號），原核准於12歲以上之兒童與
    成年人使用。該產品於101年申請通過可用於9 歲以上之兒
    童及成年人。該鏡片核可之矯正範圍及度數限制為9 歲至12
    歲，矯正範圍為近視4.00D 以內，散光1.50D 以內。該鏡片
    仿單註記之禁忌症，包括眼睛前房感染或急症、亞急症發炎
    者，任何眼睛疾病，受傷或其他異常而影響角膜、結膜或眼
    瞼者；嚴重淚液不足（乾眼症）者；角膜低感覺者（cornea
    l hypoesthesia）；全身性疾病會影響眼睛或因配戴而惡化
    者；曾因為配戴隱形眼鏡或使用隱形眼鏡藥水產生過敏或加
    重其過敏反應者；對優克綠翡翠角膜塑形隱形眼鏡清潔藥水
    的任一成分過敏者，例如汞（mercury ）或硫化有機汞鈉鹽
    （thimerosal）；任何活動性角膜感染，例如角膜細菌感染
    （bacteria），角膜黴菌感染（fungal），角膜病毒感染（
    viral ）；眼睛充血或發炎疼痛。而林○紜於102 年2 月15
    日就診時，已年滿9歲，近視及散光度數亦在衛福部核可之
    矯正範圍內，且依病歷紀錄，未見其有上述之禁忌症，故被
    告建議林○紜使用夜戴型角膜塑型片，並未違反醫療常規。
    又臨床上，對於非感染性引起之發炎反應或過敏症，可選用
    之治療藥物，包括人工淚液、類固醇眼藥水、抗組織胺眼藥
    水、血管收縮劑眼藥水、肥大細胞穩定劑眼藥水（mast cel
    l stabilizer ）、阿斯匹靈類抗發炎眼藥水及口服抗組織
    胺。因林○紜有過敏性結膜炎，故被告給予類固醇眼藥水未
    違反醫療常規。另使用夜戴型角膜塑型鏡片，截至目前為止
    ，尚無學術期刊或研究證實與眼壓上升或青光眼有關。林○
    紜於104 年2月23日經診斷為青光眼，與自102 年2 月18日
    起使用夜戴型角膜塑型片無因果關係等節，業經衛生福利部
    醫事審議委員會鑑定在案，有前開衛生福利部105 年10月14
    日衛部醫字第1051667115號函暨該部醫事審議委員會編號00
    00000 鑑定書在卷可稽，是尚難遽認被告建議林○紜使用夜
    戴型角膜塑型片、自102 年2 月15日起至104 年2 月6 日期
    間開立含有類固醇的眼藥水有違反醫療常規之注意義務。
　⒉至自訴意旨指稱被告未告知使用夜戴型角膜塑型之風險云云
    ，然被告堅詞否認外，復提出視力矯正同意書為佐。而觀諸
    林○紜之法定代理人即自訴人成○曾於102 年2 月15日所簽立
    之視力矯正同意書第九條規定：「可能產生之副作用及危險
    ：通常隱形眼鏡可能產生以下之副作用及危險，角膜塑形片
    夜戴型隱形眼鏡也是一樣。⒈角膜潰爛。⒉角膜感染。⒊角膜
    染色。⒋角膜刮傷。⒌眼瞼水腫。⒍紅眼。⒎乾澀感。⒏灼熱感
    。⒐刺痛。⒑癢。⒒畏光。⒓眩光。⒔異物感。⒕流淚。⒖視力不
    穩定。⒗視覺鬼影。假如甲方（林○紜）有發現上述之異常狀
    況，應停止配戴並與醫師聯絡檢查。甲方已詳閱以上條例且
    完全了解內容及相關規定，同意患者配戴角膜塑形片夜戴型
    隱形眼鏡」之內容，有該視力矯正同意書在卷可憑（原審卷
    第67至68頁），足見被告所辯確已告知使用夜戴型角膜塑型
    片之風險之情非虛，是自訴意旨前開所指，亦屬無稽。
　㈨綜上，被告前開辯詞俱不足採，其本件犯行，事證明確，洵
    堪認定，應依法論科。 　　　
三、論罪：
　㈠被告行為後，刑法第284 條業於108 年5 月29日修正公布，
    同年月31日生效，原第2 項關於業務過失傷害及業務過失傷
    害致重傷罪之規定業經刪除，原第1 項關於過失傷害及過失
    傷害致重傷罪之規定則列為本條，其中過失傷害致重傷罪之
    法定刑並修正為「3 年以下有期徒刑、拘役或30萬元以下罰
    金」，被告在新法施行前之業務過失傷害致重傷行為，係犯
    修正前刑法第284 條第2 項後段之業務過失傷害致重傷罪，
    其法定刑原為「3 年以下有期徒刑、拘役或2 千元以下罰金
    」，於新法施行後，應依修正後刑法第284 條後段之過失傷
    害致重傷罪論處，其法定刑較修正前業務過失傷害致重傷罪
    之法定刑為重，比較新、舊法結果，適用新法對被告未較為
    有利，依刑法第2 條第1 項前段規定，自應適用舊法論處。
　㈡按稱重傷者，謂毀敗或嚴重減損一目或二目之視能，刑法第
    10條第4 項第1 款定有明文。林○紜經臺大醫院診斷受左眼
    視力喪失、右眼僅餘微弱視力（左眼為無光感小於0.01，矯
    正視力右眼0.2 ）之傷害，顯見林○紜左眼已毀敗視能及右
    眼已嚴重減損視能，自屬重傷無訛。又被告為址設臺北市○○
    區○○路0 段000 號1 樓之○○眼科診所醫師，其執業三十年，
    為從事醫療業務之人。核被告所為，係犯修正前刑法第284 
    條第2項後段之業務過失致人重傷罪。
四、原審就被告本件犯行，未就卷內全部證據資料詳予勾稽，遽
    為被告無罪之諭知，尚有未洽。自訴人上訴意旨，指摘原審
    就被告本件業務過失致重傷害犯行部分未予詳查，逕為有利
    被告之認定，為有理由，應由本院將原判決撤銷。
五、審酌被告身為眼科醫師，竟違反醫療常規於開立含類固醇之
    眼藥水時，未告知使用類固醇藥水之正確使用日數及相關之
    副作用，致林○紜持續、長期點用該眼藥水，且於林○紜就診
    時，復未詳實測量眼壓，致林○紜因長期點用該眼藥水而眼
    壓持續、緩慢上升時，被告未能及時察覺，終致林○紜受有
    前開重傷害，衡以被告犯後矢口否認犯行之態度，暨被告自
    陳大學畢業、已婚、家中有父、母、太太及子、女、現為眼
    科醫生、收入約新臺幣20萬元之智識程度、家庭生活經濟狀
    況等一切情狀，量處如主文第二項所示之刑，並諭知易科罰
    金之折算標準。
據上論斷，應依刑事訴訟法第369條第1項前段、第364條、第299
條第1項前段，修正前刑法第284條第2項後段，刑法第2條第1項
前段、第41條第1項前段，刑法施行法第1條之1第1項、第2項前
段，判決如主文。　　
中　　華　　民　　國　　109 　年　　12　　月　　2　　日
                  刑事第二十五庭審判長法　官  邱滋杉
                                      法　官  黃翰義
                                      法　官  陳彥年
以上正本證明與原本無異。
不得上訴。
                                      書記官  彭秀玉
中　　華　　民　　國　　109 　年　　12　　月　　2 　　日
附錄：本案論罪科刑法條全文
修正前中華民國刑法第284條
因過失傷害人者，處6月以下有期徒刑、拘役或 5 百元以下罰金
，致重傷者，處1年以下有期徒刑、拘役或5百元以下罰金。
從事業務之人，因業務上之過失傷害人者，處 1 年以下有期徒
刑、拘役或 1 千元以下罰金，致重傷者，處 3 年以下有期徒刑
、拘役或 2 千元以下罰金。
附表：
編號 被害人 就醫日期 診斷醫師 被害人眼壓  被害人視力  診斷醫師開立處方收據內含類固醇之藥物名稱    右眼 左眼 右眼 左眼  1 102年2月15日 丁○○   （0.9） （0.7） FLUZOCON EYE DROPS 2 102年3月1日 丁○○     未開立藥物 3 102年3月8日 丁○○   （0.6） （0.7） 未開立含類固醇之藥物 4 102年4月12日 丁○○   （0.7） （0.7） FLUZOCON EYE DROPS 5 102年5月10日 丁○○   0.4 0.6 FLUZOCON EYE DROPS 6 102年5月24日 丁○○     未開立含類固醇之藥物 7 102年6月14日 丁○○   （0.5） （1.0） 未開立含類固醇之藥物 8 102年7月1日 丁○○   0.8 0.5 SERENE OPHTHALMIC SOLUTION 9 102年7月22日 丁○○     SERENE OPHTHALMIC SOLUTION 10 102年8月7日 丁○○   0.4 0.6 SERENE OPHTHALMIC SOLUTION、C01,cindecason oph ointment 11 102年8月31日 丁○○     SERENE OPHTHALMIC SOLUTION、C0 esamin eye ointment 12 102年9月6日 丁○○ soft 【觸診後眼球是軟的】    未開立藥物 13 102年9月27日 丁○○   0.5 0.3 SERENE OPHTHALMIC SOLUTION 14 102年11月1日 丁○○   0.4 0.5 SERENE OPHTHALMIC SOLUTION 15 102年12月10日 蔣惠欣   0.3 0.4 SERENE OPHTHALMIC SOLUTION 16 102年12月13日 丁○○   （0.6） （0.2） SERENE OPHTHALMIC SOLUTION、C0 esamin eye ointment 17 103年1月15日 丁○○   0.6 0.2 FLUZOCON EYE DROPS 18 103年2月21日 丁○○   0.2 0.2 FLUZOCON EYE DROPS 19 103年3月28日 蔣惠欣   0.9 0.6 FLUZOCON EYE DROPS 20 103年4月18日 丁○○     SERENE OPHTHALMIC SOLUTION、RAO-rinderon-a ointment 21 103年6月3日 蔣惠欣     DESA-lone EYE DROPS 22 103年6月18日 丁○○     SERENE OPHTHALMIC SOLUTION 23 103年7月9日 丁○○     未開立含類固醇之藥物 24 103年8月22日 丁○○ soft 【觸診後眼球是軟的】  0.16 0.05 未開立含類固醇之藥物 25 103年9月19日 丁○○   0.2 0.1 SERENE OPHTHALMIC SOLUTION 26 103年10月3日 丁○○   0.3 0.02 SERENE OPHTHALMIC SOLUTION 27 103年11月28日 丁○○     FLUZOCON EYE DROPS 28 103年12月26日 丁○○   （0.6） bv 【視力模糊】 FOXONE OPHTHALMIC SUSPENSION 29 104年2月6日 丁○○     EYE WINACORT OINTMENT、SERENE OPHTHALMIC SOLUTION